臺灣彰化地方法院刑事判決　　　　　　　　　　　　　九十三年度易字第四九六號
　　公　訴　人　臺灣彰化地方法院檢察署檢察官
　　被　　　告　甲○○
　　選任辯護人　許桂挺律師
右列被告因詐欺等案件，經檢察官聲請簡易判決處刑（九十三年度偵字第一八０七號
），本院改依簡式審判程序判決如左：
    主      文
甲○○共同連續意圖為自己不法之所有，以詐術使人將本人之物交付，處有期徒刑伍
月，如易科罰金，以佰元折算壹日。緩刑年。
    事      實
一、甲○○係彰化縣秀水鄉○○路○段四五二號「甲○○耳鼻喉科診所」之負責醫師
    ，於民國九十一年十二月二十五日，與中央健康保險局（下稱健保局）簽訂「全
    民健康保險特約醫事服務機構合約」，自九十一年十二月三日起受託辦理全民健
    康保險特約醫事服務業務，為從事業務之人。竟基於意圖為自己不法所有及登載
    不實業務文書之概括犯意，自九十二年二月一日起至同年六月二十七日止，明知
    其診所除實際就診之人數外，尚有全民健康保險對象梁祐祥、蔡清文、楊晶晶、
    林華碧、莊麗霞、陳香君、陳姿廷、陳瀅如、陳文杰、陳立穎、陳姝燕、黃鐘慶
    、詹淑惠、陳昱騰等十四人，並未持全民健康保險卡（下稱健保卡）至診所實際
    就診，竟與陳姝燕、陳鈴芳（未據起訴）等人共同基於犯意之聯絡，由陳姝燕、
    陳鈴芳等人提供前揭病患之健保卡，而甲○○則以「甲○○耳鼻喉科診所」名義
    在各該健保卡蓋用就醫紀錄章後，再連續於其業務上作成之上開病患病歷表及處
    方箋上，虛偽填載「急性鼻竇炎」、「急性咽炎」、「急性扁桃腺炎」、「急性
    上呼吸道感染」、「口瘡」、「其他及未明示之非傳染性胃腸炎及大腸炎」、「
    鼻血」、「接觸性皮膚炎及其他濕疹」、「口之異物」等不實病名並開立藥劑，
    復持該業務上登載不實文書，多次至健保局申請健保就診醫療費用給付而行使之
    （偽填就診時間及詐得金額詳如附表所示）。又甲○○亦明知洪明仁僅於九十二
    年（聲請簡易判決處刑書誤載為九十一年）六月二十二日就診一次，並未於同年
    月二十日至該診所就診，竟承續上開概括犯意，以蓋用二格健保卡之方式（註記
    為六月二十日看診補蓋）溢報診察費，亦將不實之就診紀錄及開立藥劑經過登載
    於業務上作成之病歷及處方箋上，持以向健保局申請健保就診醫療費用給付而行
    使之。致使健保局承辦人員均陷於錯誤，以為前揭病患均有實際前往就診，而先
    後給付甲○○新臺幣（下同）二萬五千七百九十八元之醫療費用，足以生損害於
    投保大眾之權益及健保局醫務管理之正確性。嗣因健保局接獲民眾檢舉並深入追
    查，始悉上情。
二、案經健保局函請臺灣彰化地方法院檢察署檢察官偵查後，聲請簡易判決處刑，由
    本院改依簡式審判程序審理。
    理      由
一、本件被告甲○○於準備程序中，先就右揭犯罪事實為有罪之陳述，且所犯係死刑
    、無期徒刑、最輕本刑為三年以上有期徒刑以外之罪，經本院合議庭依刑事訴訟
    法第二百七十三條之一第一項之規定，裁定由法官一人獨任進行簡式審判程序，
    先此敘明。
二、右揭事實，業據被告甲○○認罪不諱，核與證人即未實際就診病患梁祐祥、蔡清
    文、楊晶晶、林華碧、莊麗霞、陳香君、陳姿廷、陳瀅如、陳文杰、陳立穎、陳
    姝燕、黃鐘慶、詹淑惠、陳昱騰等人，及健保局人員廖學從、張慶順、黃富麗各
    於健保局訪談時及偵查中證述明確，並有檢舉資料、健保局九十二年十二月十一
    日健保稽字第０九二００一六三八三號函、全民健康保險特約醫事服務機構合約
    各一份、上開病患歷次診療紀錄及醫事費用申報資料表等在卷為憑，足徵被告前
    揭自白應屬實情。至於聲請簡易判決處刑書中固記載被告以換取黑棗精華露、噴
    鼻藥水及喉片方式，使上開病患提供健保卡，然依前揭病患之證述內容觀之，渠
    等將健保卡直接或間接交予被告之原因各異，並非均有收受黑棗精華露等健康食
    品，尚無從證明被告係以提供健康食品作為換取上開病患健保卡供其蓋用之對價
    。惟此尚無礙於被告前揭犯罪行為之成立，附此敘明。綜上，本案事證已臻明確
    ，被告犯行至堪認定。
三、核被告甲○○所為，係犯刑法第二百十六條、第二百十五條之行使業務上登載不
    實之文書罪，及同法第三百三十九條第一項之詐欺取財罪。其業務登載不實文書
    之低度行為，應為行使之高度行為所吸收，不另論罪。又其與陳姝燕、陳鈴芳等
    人就前揭犯罪（除病患洪明仁部分外）之實施，有犯意聯絡及行為分擔，均為共
    同正犯。而被告先後多次所為行使業務登載不實文書及詐欺取財犯行，均屬時間
    緊接，方法相同，各觸犯構成要件相同之罪名，顯係各基於概括犯意反覆為之，
    應均依連續犯之規定論以一罪，並皆依法加重其刑。至其所犯上開二罪間，有方
    法結果之牽連關係，應從較重之連續詐欺取財罪論處。爰審酌被告身為醫師身分
    ，本即具有相當之學識經驗及社會地位，受人尊崇，理當明辨是非，戮力維護民
    眾健康，積極精進自我醫術；而健保制度乃我國社會保險體系中極為重要之一環
    ，其成敗良窳關乎國計民生甚鉅，更不容從事醫療人員率以詐偽欺瞞之手段，侵
    蝕全民辛勤付出、得來不易之社會安全機制。乃被告竟不思及此，而以不實看診
    紀錄向健保局虛報診察支出，不僅有違醫師職業尊嚴，亦損及全民健保制度之健
    全運作，不宜輕縱。惟念及被告犯罪後已能坦承犯行，及參以其犯罪動機、手段
    、所生危害、詐得醫療費用金額有限、智識程度等一切情狀，量處如主文所示之
    刑，併諭知易科罰金之折算標準，以示懲儆。又被告前未曾受有期徒刑以上刑之
    宣告，有刑案資料查註紀錄表及臺灣高等法院被告全國前案紀錄表在卷可按，其
    經此教訓，當知警惕，應無再犯之虞，本院審酌上情，認主文所宣告之刑，以暫
    不執行為宜，爰併宣告緩刑三年，以啟自新。
據上論斷，應依刑事訴訟法第四百五十二條、第二百七十三條之一第一項、第二百九
十九條第一項前段，刑法第二十八條、第五十六條、第二百十五條、第二百十六條、
第三百三十九條第一項、第五十五條、第四十一條第一項前段、第七十四條第一款，
罰金罰鍰提高標準條例第一條前段、第二條，判決如主文。
本案經檢察官陳德芳到庭執行職務。
中    華    民    國    九十三      年      七      月      二十三      日
                                臺灣彰化地方法院刑事第三庭
                                    法      官  高  文  崇
右正本證明與原本無異。
如不服本判決，應於判決送達後十日內向本院提出上訴狀( 須附繕本 )。
告訴人或被害人對於判決如有不服具備理由請求檢察官上訴者，其上訴期間之計算係
以檢察官收受判決正本之日期為準。
                                    法院書記官  謝  志  鑫
中    華    民    國    九十三      年      七      月      三十        日
刑法第二百十五條
從事業務之人，明知為不實之事項，而登載於其業務上作成之文書，足以生損害於公
眾或他人者，處三年以下有期徒刑、拘役或五百元以下罰金。
刑法第二百十六條
行使第二百十條至第二百十五條之文書者，依偽造、變造文書或登載不實事項或使登
載不實事項之規定處斷。
刑法第三百三十九條第一項：
意圖為自己或第三人不法之所有，以詐術使人將本人或第三人之物交付者，處五年以
下有期徒刑、拘役或科或併科一千元以下罰金。
 附表：
 ┌──┬─────────────────┬────┬──────┬────────┐
 │編號│偽填就診時間                      │病患姓名│偽填就診次數│虛報醫事費用金額│
 ├──┼─────────────────┼────┼──────┼────────┤
 │一  │九十二年二月一日至二月十日        │梁祐祥  │四次        │一五一二元      │
 ├──┼─────────────────┼────┼──────┼────────┤
 │二  │九十二年三月十五日至三月十八日    │蔡清文  │四次        │一二○五元      │
 ├──┼─────────────────┼────┼──────┼────────┤
 │三  │九十二年五月一日至五月九日        │楊晶晶  │四次        │一六六六元      │
 ├──┼─────────────────┼────┼──────┼────────┤
 │四 │九十二年五月九日至五月二十一日    │林華碧  │五次        │一五三二元      │
 ├──┼─────────────────┼────┼──────┼────────┤
 │五  │九十二年五月二十六日至六月二十六日│莊麗霞  │八次        │二七八三元      │
 ├──┼─────────────────┼────┼──────┼────────┤
 │六  │九十二年五月二十六日至六月二十四日│陳香君  │八次        │二七二八元      │
 ├──┼─────────────────┼────┼──────┼────────┤
 │七  │九十二年五月二十六日至六月十日    │陳姿廷  │六次        │一九三二元      │
 ├──┼─────────────────┼────┼──────┼────────┤
 │八  │九十二年六月二日至六月八日        │陳瀅如  │三次        │一一四○元      │
 ├──┼─────────────────┼────┼──────┼────────┤
 │九  │九十二年六月四日至六月二十九日    │陳文杰  │六次        │二○九八元      │
 ├──┼─────────────────┼────┼──────┼────────┤
 │十  │九十二年六月四日至六月十日        │陳立穎  │三次        │一○三八元      │
 ├──┼─────────────────┼────┼──────┼────────┤
 │十一│九十二年六月七日至六月二十九日    │陳姝燕  │六次        │二○五○元      │
 ├──┼─────────────────┼────┼──────┼────────┤
 │十二│九十二年六月九日至六月二十七日    │黃鐘慶  │七次        │二五二二元      │
 ├──┼─────────────────┼────┼──────┼────────┤
 │十三│九十二年六月十三日至六月二十七日  │詹淑惠  │六次        │二一六六元      │
 ├──┼─────────────────┼────┼──────┼────────┤
 │十四│九十二年六月十六日至六月二十二日  │陳昱騰  │三次        │一二六六元      │
 └──┴─────────────────┴────┴──────┴────────┘
